臺灣基隆地方法院民事判決　　　　　　　 93年度訴字第384號
原　　　告　丙○○
訴訟代理人　丁○○○
訴訟代理人　張麗玉律師
被　　　告　甲○○
訴訟代理人　陳淑貞律師
複代理人　　任兵律師
被　　　告　乙○○
當事人間請求損害賠償事件，經刑事庭移送前來，本院於民國94
年5月4日言詞辯論終結，判決如下：
    主    文
被告甲○○應給付原告新臺幣貳拾萬元，及自民國九十三年三月
十七日起至清償日止按年息百分之五計算之利息。
被告乙○○應給付原告新臺幣壹拾萬元，及自民國九十三年三月
十八日起至清償日止按年息百分之五計算之利息。
原告其餘之訴駁回。
訴訟費用由被告甲○○負擔十分之一，被告乙○○負擔二十分之
一，餘由原告負擔。
本判決第一、二項原告勝訴部分，於原告分別以新臺幣柒萬元、
肆萬元供擔保後，得為假執行。但被告甲○○、乙○○如各以新
臺幣貳拾萬元、壹拾萬元預供擔保，得各免為假執行。
原告其餘假執行之聲請駁回。
    事實及理由
壹、原告方面：
一、原告係金益26號船主，於民國87年10月2 日19時10分許，搭
    載方福松、鄭忠義等七名釣客返回台北縣瑞芳深澳漁港時，
    釣客發現被告甲○○落海通知丙○○停船救起被告甲○○，
    甲○○並向釣客宣稱係遭白色船所撞，被告甲○○明知係遭
    白色船所撞，嗣後竟意圖原告丙○○受刑事處分，而卻向台
    北縣政府警察局瑞芳分局誣指係遭原告所駕駛之金益26號藍
    色海釣船撞及，並遭車葉絞傷，被告甲○○涉嫌刑法第169
    條第1 項誣告罪，業據本院以93年度訴字第71號判決有罪，
    雖經被告提起上訴，然台灣高等法院以93年度上訴字第2359
    號駁回上訴確定。原告之誣告行為對於原告名譽已造成損害
    ，依據民法第184 條第1 項及同法第195 條第1 項規定，應
    對原告負損害賠償責任，原告基於善心見義勇為，被告甲○○竟恩將仇報，故意誣指原告，至原告遭到所居住漁港小鎮
    街坊鄰居指指點點所受恥辱難以言喻，原告痛苦萬分，為此
    請求被告甲○○賠償非財產上損害賠償新台幣（下同）1,00
    0,000 元。
二、另被告乙○○於被告甲○○誣告原告傷害案件於本院88年6
    月21日審理中，到院具結為虛偽證述稱：「我在堤防上面釣
    魚，看到一艘白色小舢舨，是藍色船撞倒白色舢舨的後方，
    舢舨上的人掉下水，浮上來後喊叫命，藍色船才回頭來救人
    。」，經本院以93年度訴字第71號刑事判決認定被告乙○○
    所述與客觀事證不符，成立偽證罪，被告乙○○並未親眼目
    睹被告甲○○被撞落海之過程，竟故意於法院偽稱係原告所
    駕駛之藍色船撞及被告甲○○，其偽證行為亦據本院以93年
    度訴字第71號判決有罪，雖經被告提起上訴，然台灣高等法
    院以93年度上訴字第2359號駁回上訴確定。原告之偽證已侵
    害原告名譽權，依據民法第184 條第1 項、第195 條第1 項
    ，應對原告負非財產上損害賠償責任，為此請求被告乙○○
    賠償原告1,000,000元。
三、原告基於與被告甲○○同為漁業界人士，亦係同漁村居住，
    出手搭救被告甲○○之命，竟反遭被告甲○○誣指為肇事者
    ，內心所受痛苦，比海更深。被告不僅不懂知恩以報，反而
    於訴訟中更以2,000,000 元為擔保金，扣押原告所有之金益
    168 號、金益26號船舶，讓原告經濟收入來源完全斷絕，原
    告所招合會連帶受影響，會員恐原告信用不佳，紛紛拒繳會
    款，致原告陷於困厄中，每思及心存善心救人一命，竟遭受
    不公平之回報，精神上所受痛苦及煎熬，幾乎使原告對人性
    失去信心，雖然91年4 月11日台灣高等法院以89年度上易字
    第795 號判決原告無罪確定，原告3 年多來之痛苦並未減輕
    ，因被告甲○○扣押原告船舶斷絕原告經濟來源，直至91年
    5 月才塗銷查封。
四、為此聲明（一）被告甲○○應給付原告1,000,000 元，及自
    起訴狀繕本送達翌日起，至清償日止，按年息百分之五計算
    之利息。（二）被告乙○○應給付原告1,000,000 元，及自
    起訴狀繕本送達翌日起，至清償日止，按年息百分之五計算
    之利息。（三）並願供擔保請准宣告假執行。
貳、被告方面：
一、被告甲○○部分：
（一）被告甲○○確實在87年10月2 日晚間7 時10分許，先遭到
      海釣船撞及自舢舨落海，又遭到船舶機械繳傷，受有「左
      股骨頸開放性骨折併會陰處撕裂傷，左坐骨神經斷裂」之
      重大傷害，目前已成殘障，迄今已6 年，均需拄杖而行。
      至於當初究竟是遭到白色或藍色海釣船所撞，被害人只能
      就當時主觀認知之事實、確信之證據，依法提出刑事告訴
      ，請求偵辦，再由司法機關依職權調查肇事人及其犯罪事
      證，此乃憲法賦予人民訴訟之基本權。被告甲○○行使訴
      訟權，依法提出刑事告訴，並無不合，故被告絕無原告所
      稱之誣告犯罪故意。被告甲○○確實因船舶事故遭受重傷
      而成殘廢，迄今司法未能查緝肇事者，令其賠償，反指誣
      告，身心大受打擊。
（二）本院刑事庭93年度訴字第71號刑事判決、台灣高等法院93
      年度上訴字第2359號刑事判決認定其有誣告犯行，顯有違
      背法令，故業已提起第3審上訴。
（三）被告甲○○失聰10 餘年，領有殘障手冊，每月領取4,000
      元之殘障津貼，別無其他收入，家中又有2 名就學中之子
      女，生活相當困難，假扣押原告漁船之擔保金乃他人借貸
      。
（四）被告甲○○逾87年10月份案發後即向台北縣警察局瑞芳分
      局提出告訴，並於台灣基隆地方法院檢察署87年偵字第
      5215號案件87年11月20日偵查中，陳稱係遭到原告駕駛之
      金益26號漁船撞倒而落海，因此縱然認為被告甲○○有誣
      告之侵權行為亦早於87年10月間或87年11月20日即已發生
      ，即使遲至檢察官88年間提起公訴之日起算，迄至原告93
      年3 月11日提起本訴訴訟之日止，已逾2 年之請求權時效
      ，原告之請求權應已罹於時效而消滅。
（五）基於前述，聲明駁回原告之訴。如受不利益判決願供擔保
      請准宣告假執行。
二、被告乙○○部分：
（一）被告確實親眼目睹被告甲○○自小舢舨落海受傷，確信係
      原告駕駛之海釣船肇事，乃就所見所聞據實作證，並無不
      當，縱使證言與其他證人證詞、鑑定報告結論、現場履勘
      不符，但刑事訴訟歷經嚴謹調查程序，由法官綜合全卷證
      據自由心證而後判決，認定有罪或無罪，被告乙○○就目
      睹之客觀事實據實證述，並非刑事判決認定事實之唯一依
      據，被告甲○○與原告間傷害刑事案件訴訟程序傳訊之證
      人多達十餘人，被告乙○○證詞，對於犯罪事實既無舉足
      輕重之影響，又非故意或過失而虛偽證言，並無侵權行為
      損害賠償因果關係存在，原告之訴並無理由。
（二）縱認被告乙○○有偽證之行為，但被告乙○○係在88年6
      月21日於台灣基隆地方法院刑事庭訊問時作證，當時原告
      亦在場聽聞被告乙○○之證言，並表示異議，但原告遲至
      93年3 月11日始提出本件訴訟，顯已逾2 年之請求權時效
      ，原告之請求權應已罹於時效而消滅。
（三）基於前述，聲明駁回原告之訴及假執行之聲請，並如受不
      利益判決願供擔保請准宣告免為假執行。
參、得心證之理由：
一、首查，被告甲○○被告乙○○均明知，原告於87年10月2 日
    19 時10 分許，並未駕駛金益26號船舶撞傷被告甲○○，竟
    仍由被告甲○○捏稱有該事情，被告乙○○偽稱親眼見到該
    過程，分別由被告甲○○對原告提出告訴，被告乙○○於審
    判過程中做出虛偽證述，被告甲○○行為成立誣告罪，被告
    乙○○之行為成立偽證罪，業據原告提出本院刑事庭93年度
    訴字第71號、台灣高等法院93年度上訴字第2359號判決，均
    認定被告甲○○成立誣告罪，被告乙○○成立偽證罪在卷可
    參，首堪認定。
二、而被告甲○○、被告乙○○均明知原告並無撞傷被告甲○○
    之事實，竟被告甲○○意圖使原告受刑事處分，而向該管公
    務員誣告原告犯傷害罪，被告乙○○於審判時為虛偽之陳述
    ，故意侵害原告之名譽權利，而原告因被告等之誣告、偽證
    行為，精神焦慮、痛苦，精神上受有損害，自不待言，從而
    原告依侵權行為法律關係，請求被告賠償非財產上損害，尚
    無不合。
三、另查，民法第197 條第1 項所謂請求權人之有損害，非僅指
    單純知有損害而言，其因而受損害之他人行為係屬侵權行為
    ，亦需一併知之，若僅知受損害及行為人，而不知其行為係
    屬侵權行為，則無從本於侵權行為請求賠償，時效即無從進
    行。而本件被告甲○○雖早於87年間即對原告提出傷害之告
    訴，被告甲○○、被告乙○○所為告訴及作證行為是否構成
    誣告及偽證之侵權行為，首須原告被起訴之傷害案件先經判
    決認定無罪，原告因其經法院審理認定其傷害犯行確屬無罪
    後，始能確信被告甲○○及被告乙○○所為構成侵權行為，
    因此原告對其等二人之侵權行為請求權時效應自原告傷害部
    分無罪確定後，方可以開始計算。經查，本院調閱原告丙○○經起訴過失傷害案件，乃於91年4 月11日經台灣高等法院
    刑事庭以89年度上易字第795 號判決確定，是以本院認本件
    請求權時效應自該時起算，而原告係在93年3 月11日對被告
    二人提起侵權行為之損害賠償之請求，尚未逾2 年之時效，
    是以被告等抗辯原告提起本件侵權行為損害賠償之請求已罹
    於時效而消滅，並無理由。至於被告等稱侵權行為損害賠償
    請求權之行使，不一定以刑事有罪判決確定為準，此應係針
    對被告2 人侵權行為是否亦同時誣告及偽證罪，原告對其等
    之侵權行為損害賠償請求，不以被告2 人經判決誣告及偽證
    罪確定為必要。而非指原告其傷害部分是否經判決無罪都尚
    未確定，其對於被告2 人之侵權行為請求權時效即開始進行
    。
四、按慰藉金之賠償須以人格權遭遇侵害，使精神上受有痛苦為
    必要，其核給之標準固與財產上損害之計算不同，然非不可
    斟酌雙方身分資力與加害程度，及其他各種情形核定相當之
    數額（最高法院51年臺上字第223 號判例意旨參照）。原告
    主張其遭被告甲○○、乙○○誣告及偽證有犯傷害行為而精
    神遭受痛苦，而分別請求被告各賠償精神慰撫金1,000,000
    元以資慰藉。被告甲○○則以其本身確實曾遭到船舶撞傷身
    心遭受傷害重大，而且受傷之前即因失聰而領有殘障手冊，
    除領取殘障津貼，別並無收入，家中又有在學子女，被告甲○○經濟狀況不佳，故請求駁回原告慰撫金之請求。被告乙○○則稱其國中畢業，現擔任廚師，每月收入約有30,000元
    ，配偶無業待產中，與父母同住，現有汽車貸款尚未付清，
    資力亦不佳，故請求駁回慰撫金之請求置辯。本院審酌原告
    雖因被告之誣告及偽證行為而遭到起訴，於審理尚未確定期
    間名譽確實有受到損害，但因該傷害案件一、二審均判處原
    告無罪，原告因此名譽所受傷害程度尚淺，而且審酌被告甲○○工作為漁民，並領有殘障手冊，其確實在海上受有左股
    骨頸開放性骨折併會陰處撕裂傷及左骨神經裂，導致左肢機
    能毀敗之重傷，僅係肇事者並非原告，其境況實堪憐憫等一
    切情狀，是以認其賠償原告之精神慰撫金以200,000 元為適
    當。至被告乙○○並非對原告提出告訴致使原告遭到起訴之
    人，其所為侵權行為態樣係在審判過程中虛偽之陳述原告有
    傷害被告甲○○之行為，其對原告名譽權之侵害較被告甲○○為低，且被告乙○○經濟狀況亦非優渥，因此認其賠償原
    告之精神慰撫金以100,000 元為適當。原告逾上揭部分之請
    求為無理由。
六、綜上所陳，原告主張被告甲○○以誣告、被告乙○○以偽證
    等故意侵權行為造成其名譽受有損害乙節，應可認定。從而
    ，原告依侵權行為損害賠償責任之法律關係，請求被告甲○○給付200,000 元，及自起訴狀繕本送達翌日即九十三年三
    月十七日起至清償日止，按年息百分之五計算之利息，被告
    乙○○給付100,000 元，及自起訴狀繕本送達翌日即九十三
    年三月十八日起至清償日止，按年息百分之五計算之利息，
    均有理由，應予准許。逾此範圍之主張，尚乏依據而如前所
    述，自應予以駁回。
七、兩造均陳明願供擔保，聲請宣告或免為假執行，經核原告勝
    訴部分，合於法律規定，爰分別酌定相當之擔保金額宣告之
    。至原告其餘假執行之聲請，因該部分訴之駁回而失所依附
    ，自不予准許。
八、本件事證已臻明確，兩造其餘主張陳述及所提之證據，均毋
    庸再予審酌，附此敘明。
據上論結，本件原告之訴，為一部有理由，一部無理由，依民事
訴訟法第79條、第85條第1 項、第390 條第2 項、第392 條，判
決如主文。
中　　華　　民　　國　　94　　年　　6　　月　　22　　日
                  臺灣基隆地方法院民事庭
                      法      官  王翠芬
以上正本係照原本作成。
對於本件判決如有不服，應於收受送達後二十日內向本院提出上
訴書狀，敘述上訴之理由，上訴於臺灣高等法院，並按他造當事
人之人數附具繕本。
中　　華　　民　　國　　94　　年　　6 　　月　　22　　日
                      法院書記官  修丕龍
